【裁判字號】    97,訴,5200
【裁判日期】    980331
【裁判案由】    返還借款
【裁判全文】
臺灣臺北地方法院民事判決              97年度訴字第5200號
原      告  乙○○
被      告  甲○○
訴訟代理人  張晴玲律師
複  代理人  賴伊信律師
上列當事人間請求返還借款事件，本院於98年3 月18日言詞辯論
終結，判決如下：
    主    文
原告之訴及假執行之聲請均駁回。
訴訟費用由原告負擔。
  事實及理由
壹、程序方面：
    按訴狀送達後，原告不得將原訴變更或追加他訴，但擴張或
    減縮應受判決事項之聲明者，不在此限，民事訴訟法第255
    條第1 項第3 款定有明文。查原告於起訴時，請求被告給付
    新臺幣（下同）150 萬元及自93年7 月1 日起至清償日止，
    按週年利率5%計算之利息。嗣於訴訟中變更利息部分如下述
    聲明所示。核係屬擴張應受判決事項之聲明，依上開規定，
    應予准許。
貳、實體方面：
一、原告主張：被告於民國81年間為其父籌措資金，先後向伊借
    款300 萬元，伊因此將300 萬元匯入被告指定之訴外人潘弘
    達帳戶內，被告則於收受借款時交付面額為300 萬元支票一
    紙，其後於81年12月25日再簽發同面額本票換回前揭支票，
    嗣再簽發六紙本票換回上開本票，被告曾多次匯款給伊妻呂
    碧珠之華南商業銀行臺東分行帳戶，其中三紙本票金額共計
    150 萬元已獲清償，現仍有如附表所示本票三紙共計150 萬
    元（下稱系爭本票），詎清償期屆至，提示系爭本票竟未獲
    付款。被告曾就系爭本票提起確認本票債權不存在之訴，經
    臺灣雲林地方法院95年度虎簡字第241 號民事案件審理後，
    判決被告敗訴確定在案，依該判決意旨：被告既有委託潘弘
    達向伊借款，又簽發同額支票及多次換票後簽發系爭三張本
    票予伊，足見兩造間確實有消費借貸原因關係存在等語，為
    此爰依消費借貸之法律關係，起訴請求被告負返還之責等語
    。並聲明：(一)被告應給付原告150 萬元，及其中60萬元自92
    年6 月30日起，暨其中60萬元自92年12月31日起，以及其中
    30萬元自93年6 月30日起，均至清償日止，按週年利率5%計
    息。(二)願供擔保請准假執行。
二、被告則以：伊並未向原告借款，其所提系爭本票係為潘弘達
    借款之擔保，原告與潘弘達間之金錢往來與伊無涉，伊雖多
    次匯款給原告之妻，僅為保全票據信用，與原告間並無任何
    借貸關係存在，原告所稱上述雲林地方法院95年度虎簡字第
    241 號民事判決於理由中所為之判斷，無從援引爭點效以為
    論據等語，資為抗辯。並聲明：(一)原告之訴及假執行之聲請
    均駁回。(二)如受不利判決願供擔保請准宣告免為假執行。
三、兩造不爭執事項：
(一)、被告因系爭300 萬元借款而以本人名義簽發同面額支票，屆
    期後換成同面額本票一紙，之後再將前開本票換成六張總額
    相同之本票，其中三張為系爭本票，有原告提出本票影本附
    卷（見本院97年度促字第12659號支付命令聲請卷內）。
(二)、系爭300萬元借款係匯入潘弘達之帳戶。
(三)、被告於94年5 月6 日匯款10萬元、94年7 月4 日匯款2 萬元
    、94年8 月4 日匯款1 萬元、94年9 月13日匯款1 萬元、94
    年10月6 日匯款1 萬元至原告之妻呂碧珠於華南商業銀行臺
    東分行帳戶。
(四)、被告曾就系爭本票對原告提起確認本票債權不存在之訴，經
    臺灣雲林地方法院95年度虎簡字第241 號民事案件審理後，
    為被告敗訴之判決，有原告提出民事判決影本一份附卷可參
    （見本院97年度促字第12659 號支付命令聲請卷內），並經
    本院調閱前揭雲林地方法院民事簡易訴訟卷宗查核屬實。
四、兩造主要爭執事項及法院之判斷：
(一)、兩造間是否存在借貸關係？
(二)、臺灣雲林地方法院95年度虎簡字第241 號民事確定判決認定
    之理由，於本件有無爭點效之適用？
    茲分別論述如下：
(一)、兩造間是否存在借貸關係？
１、按稱消費借貸者，謂當事人一方移轉金錢或其他代替物之所
    有權於他方，而約定他方以種類、品質、數量相同之物返還
    之契約。又當事人互相表示意思一致者，無論其為明示或默
    示，契約即為成立，民法第474 條第1 項、第153 條分別訂
    有明文。次按當事人主張有利於己之事實者，就其事實有舉
    證之責任，民法第277 條前段定有明文。再民事訴訟如係由
    原告主張權利者，應先由原告負舉證之責，若原告先不能舉
    證，以證實自己主張之事實為真實，則被告就其抗辯事實即
    令不能舉證，或其所舉證據尚有疵累，亦應駁回原告之請求
    。本件原告主張兩造間有消費借貸關係存在，並請求被告返
    還借款，即應就消費借貸要件之借款金額及給付方式意思表
    示一致而成立消費借貸契約之事實負舉證責任。
２、原告雖舉出被告曾匯款共計15萬元至其妻呂碧珠於華南商業
    銀行臺東分行帳戶內之事實為憑，惟匯款之原因甚多，或為
    贈與、或為買賣，尚難僅以前揭匯款事實即認定兩造間有借
    款300 萬元之合意存在，且依一般社會交易習慣，於大筆金
    額貸款交易時，貸與人對於借款人均會要求提供擔保，以證
    明借款人有還款能力，或書立字據證明有借貸關係存在，且
    約定利息及借款到期日以確保貸與人之借款能如期受償，惟
    據原告於98年3 月4 日到庭自承：「……是因為廖小姐（指
    被告）的父親在臺北市有參加營造公會的關係，要標工程需
    要週轉金，這是潘先生（指潘弘達）告訴我的，我當時是因
    為廖小姐的父親需要用錢，才借給他的，廖小姐當時並不在
    場，潘先生有將廖小姐所開立的支票給我看，等於是做作擔
    保，我才相信將錢交給潘先生，借款的日期就如票上的日期
    ，……」等語（見本院卷第79頁），足見原告除前揭匯款事
    實外，並未就其與被告間有達成借款300 萬元合意之事實提
    出任何證據以明其說，原告主張其與被告間有借貸關係存在
    云云，尚難憑取。又原告主張被告為延緩清償系爭債務，改
    開立本票六紙交由原告收執云云，然原告並未提出證據證明
    兩造間有借貸關係存在，已如前述，而本票係為無因證券，
    僅為本票之簽發並不足以證明原因事實存在，實難以此認定
    兩造間有借款300萬元之合意存在。
(二)、臺灣雲林地方法院95年度虎簡字第241 號民事確定判決認定
    之理由，於本件有無爭點效之適用？
１、按法院於確定判決理由中，就訴訟標的以外當事人所主張之
    重要爭點本於當事人辯論之結果已為判斷時，同一當事人就
    與該重要爭點有關所提起之他訴訟，不得再為相反之主張，
    法院亦不得作相反之判斷，以符民事訴訟法上之誠信原則，
    惟如有顯然違背法令，或當事人已提出新訴訟資料足以推翻
    原判斷之情形，仍不受前案確定判決爭點效之拘束，有最高
    法院88年度臺上字第2230號判決要旨參照。
２、查臺灣雲林地方法院就確認本票債權不存在事件所為之95年
    度虎簡字第241 號民事確定判決，其判決理由雖係以兩造為
    直接前後手關係，本件被告主張系爭本票並無消費借貸之原
    因關係存在為無理由，而認定其提起確認系爭本票債權不存
    在之訴應予駁回，此經本院調閱該案全卷核閱無誤。惟於該
    事件審理中，並未能細究本件被告向原告借款300 萬元時所
    開立支票與換票後系爭本票間之密切關聯性，即是否均係基
    於借貸關係所簽發，亦未細究被告為何匯款給原告之妻的原
    委，即認定兩造間成立消費借貸契約，惟交付金錢之原因多
    端，或為買賣，或為贈與，或因其他之法律關係而為交付，
    非謂一有金錢之交付，即得推論授受金錢之雙方當然為消費
    借貸關係，況若僅證明有金錢之交付，未證明借貸意思表示
    互相一致者，尚不能認有金錢借貸關係存在，本件原告雖主
    張兩造間互有金錢借貸往來等語，但為被告所否認並辯稱：
    其未曾向原告借款等語，則原告就被告有向其借貸一節，自
    當負舉證責任，惟原告僅泛稱：其將300 萬元匯入被告指定
    之訴外人潘弘達帳戶，又被告曾多次匯款給其妻呂碧珠於華
    南商業銀行臺東分行帳戶等語，惟就前揭眾多匯款資料中，
    何筆係被告返還原告借款而匯入，被告究係於何時、何地、
    如何向原告借貸多少金額，迄未能舉證以實其說，依舉證責
    任分配之法則，自應受不利之認定，前揭確認本票債權不存
    在事件既未斟酌上開重要訴訟資料，則本件自不受確認本票
    債權不存在事件爭點效之拘束，亦無違反誠信原則問題。是
    原告主張：本件應受雲林地方法院95年度虎簡字第241 號民
    事確定判決理由中所為判斷之拘束云云，顯有誤會。
五、綜上所述，原告並未舉證證明兩造間有成立消費借貸契約，
    是原告依消費借貸法律關係，請求被告返還借款150 萬元及
    利息，即屬無據。從而原告之訴為無理由，應予駁回。
六、本件事證已臻明確，兩造其餘主張、陳述及所提證據，經審
    酌與本院前揭判斷不生影響，毋庸再予審酌，併此敘明。
七、訴訟費用負擔之依據：民事訴訟法第78條。
中    華    民    國    98    年    3     月    31    日
                  民事第四庭    法  官  鄧德倩
附  表：
┌─────┬──────┬──────┬────────┐
│票據號碼  │發票日      │到期日      │票面金額(新臺幣)│
├─────┼──────┼──────┼────────┤
│No.117847 │90年8月10日 │92年6月30日 │600,000元       │
├─────┼──────┼──────┼────────┤
│No.117848 │90年8月10日 │92年12月31日│600,000元       │
├─────┼──────┼──────┼────────┤
│No.117849 │90年8月10日 │93年6月30日 │300,000元       │
└─────┴──────┴──────┴────────┘
以上正本係照原本作成
如對本判決上訴，須於判決送達後20日內向本院提出上訴狀
中    華    民    國    98    年    3     月    31    日
                                書記官  林孔華


司法院資訊處製作；財團法人民間司法改革基金會備份。
